臺灣臺南地方法院刑事判決
110年度易字第221號
聲  請  人  臺灣臺南地方檢察署檢察官
被      告  張哲健


上列被告因違反毒品危害防制條例案件，經檢察官聲請以簡易判
決處刑（109年度毒偵字第2295號），本院認不宜逕以簡易判決
處刑（109年度簡字第3360號），改依通常程序審理，判決如下
：
    主  文
本件公訴不受理。
    理  由
一、聲請簡易判決處刑意旨略以：被告甲○○前因施用毒品案件，
    經臺灣臺南地方檢察署檢察官以107年度毒偵字第3637號為附
    命完成戒癮治療之緩起訴處分確定，緩起訴期間為2年（民國1
    08年3月22日起至110年3月21日止）。詎被告甲○○不知悔改戒
    除毒癮，竟又基於施用第二級毒品甲基安非他命之犯意，於
    民國109年8月9日18時57分許採尿時往前回溯96小時內之某
    時，在臺南市永康區某超商店廁所內，以將第二級毒品甲基
    安非他命置入玻璃球燒烤吸食煙霧之方式，施用第二級毒品
    甲基安非他命1次。嗣其因另案遭通緝，於109年8月9日16時
    54分許為警查獲，嗣後警方徵得其同意後，於109年8月9日1
    8時57分許採尿送驗，檢驗結果呈安非他命、甲基安非他命
    陽性反應，始悉上情。因認被告涉犯毒品危害防制條例第10
    條第2項施用第二級毒品罪嫌。
二、按起訴之程序違背規定者，應諭知不受理判決，且得不經言
    詞辯論為之。刑事訴訟法第303條第1款、第307條定有明文
    。次按毒品危害防制條例於109年1月15日經修正公布第20條
    、第23條等條文，並增訂第35條之1，自同年7月15日施行生
    效。修正後毒品危害防制條例第20條第3項規定：「依前項
    規定為觀察、勒戒或強制戒治執行完畢釋放後，3年後再犯
    第10條之罪者，適用前2項之規定」。同條例第23條第2項規
    定：「觀察、勒戒或強制戒治執行完畢釋放後，3年內再犯
    第10條之罪者，檢察官或少年法院（地方法院少年法庭）應
    依法追訴或裁定交付審理」。另同條例第35條之1第2款規定
    ：「審判中之案件，由法院或少年法院（地方法院少年法庭
    ）依修正後規定處理；依修正後規定應為不起訴處分或不付
    審理之裁定者，法院或少年法院（地方法院少年法庭）應為
    免刑之判決或不付審理之裁定」，亦即法院就審判中之施用
    毒品案件，應依上揭修正後規定處理。本次修正之毒品危害
    防制條例第20條第3項及第23條第2項規定，雖僅將原條文之
    再犯期間由「5年」改為「3年」，惟鑑於採取傳統刑事機構
    式處遇，將施用毒品者當作「犯人」處理，其施用人數及再
    犯率仍高，將施用毒品者監禁於監獄內，僅能短期間防止其
    接觸毒品，因慣用毒品產生之「心癮」根本無法根除，並慮
    及毒品危害防制條例施行多年累積之戒毒經驗及實效，暨逐
    步擴充之醫療、戒癮機構、專業人力、社區支援系統等資源
    ，尤以本次毒品危害防制條例第24條修正，擴大檢察官對施
    用毒品者附條件緩起訴處分之範圍，使其能視個案具體情形
    給予適當多元社區處遇。準此，本次修正後對於施用毒品者
    之思維，自應與時俱進，擺脫以往側重於「犯人」身分之處
    罰，著重其為「病患」之特質，並以「治療」疾病為出發點
    ，重新評價前揭所謂「3年後再犯」之意義。而毒品戒除不
    易，須經長期且持續之治療，為醫療及司法界之共識，施用
    毒品者既被視為「病患性犯人」，最佳處遇方式即為治療，
    期能逐漸減少毒品施用之頻率及數量，進而達到戒除毒癮的
    完全治癒目標。對於施用毒品者之治療方式，有機構外之處
    遇（如自行赴醫院戒癮、附命完成戒癮治療緩起訴處分等）
    ，或機構內之觀察、勒戒或強制戒治；至對施用毒品者科以
    刑罰，無非在運用刑罰之一般預防功能以嚇阻毒品之施用。
    基於憲法保障人民之生存權，及根據每個國民生存照顧需要
    提供基本給付之理念，為協助施用毒品者戒除毒癮復歸社會
    ，對於經監獄監禁處遇後仍再犯之施用毒品者，更應恢復以
    機構內、外之治療協助其戒除毒癮。此即本次修正毒品危害
    防制條例第20條第3項關於施用毒品者所謂「3年後再犯」係
    何所指之立法真諦。換言之，除檢察官優先適用同條例第24
    條命附條件緩起訴處分處遇（不論幾犯，亦無年限）外，對
    於施用毒品初犯者，即應適用第20條第1項、第2項為機構內
    之觀察、勒戒或強制戒治；若於上開機構內處遇執行完畢釋
    放後，「3年內再犯」者，依第23條第2項規定，應依法追訴
    ；倘於「3年後再犯」，自應再回歸到傳統醫療體系機構內
    重為觀察、勒戒或強制戒治之治療。是對於戒除毒癮不易者
    ，唯有以機構內、外處遇及刑事制裁等方式交替運用，以期
    控制或改善其至完全戒除毒癮。是以，現行毒品危害防制條
    例既認施用毒品者具有「病患性犯人」特質，強調治療勝於
    處罰、醫療先於司法，對於第20條第3項及第23條第2項所謂
    「3年後（內）再犯」，自應以3年為期，建立定期治療之模
    式。準此，第20條第3項規定中所謂「3年後再犯」，只要本
    次再犯（不論修正施行前、後）距最近1次觀察、勒戒或強
    制戒治執行完畢釋放，已逾3年者，即該當之，不因其間有
    無犯第10條之罪經起訴、判刑或執行而受影響（最高法院10
    9年度台上大字第3826號裁定意旨參照）。
三、再按現行毒品危害防制條例對於施用第一級或第二級毒品罪
    者，進入司法程序之戒癮治療方式，係採取「觀察、勒戒或
    強制戒治」與「附命完成戒癮治療之緩起訴處分」雙軌制，
    其目的同在給予施用毒品者戒毒自新機會。是以，被告既同
    意參加「戒癮治療」，並由檢察官採行「附命緩起訴」方式
    ，且完成「附命緩起訴」所採用之戒癮治療，事實上已接受
    等同「觀察、勒戒或強制戒治」執行完畢釋放之處遇（最高
    法院109年度台非字第76號判決意旨參照）。反之，縱經檢
    察官為附命完成戒癮治療之緩起訴處分，若被告未完成戒癮
    治療，即無從視為事實上已經「觀察、勒戒或強制戒治」執
    行完畢，仍有觀察、勒戒及強制戒治制度之適用，俾利以機
    構內之處遇方式協助其戒除毒癮，檢察官亦得為不同條件或
    期限之緩起訴處分。
四、經查：
　㈠本件聲請書所載被告甲○○基於施用第二級毒品甲基安非他命
    之犯意，於109年8月9日18時57分許採尿時往前回溯96小時
    內之某時，在臺南市永康區某超商店廁所內，施用第二級毒
    品甲基安非他命1次，之後警方徵得其同意後，於109年8月9
    日18時57分許採尿送驗，檢驗結果呈安非他命、甲基安非他
    命陽性反應等情，業據被告於警詢時及偵查中坦承不諱，並
    有聲請簡易判決處刑書所載之證據在卷足憑（見警卷第9至1
    1頁），上開事實，固堪認定。
　㈡又被告雖於107年間因施用毒品案件，經臺灣臺南地方檢察署
    檢察官以107年度毒偵字第3637號為附命完成戒癮治療之緩
    起訴處分確定（緩起訴期間為108年3月22日至110年3月21日
    ），然因被告於緩起訴期間內，未依規定按時至指定之醫院
    接受戒癮治療，於緩起訴期間違背刑事訴訟法第253條之2第
    1項第6款之規定，由臺灣臺南地方檢察署檢察官以108年度
    撤緩字第568號撤銷緩起訴處分確定等情，亦有上開緩起訴
    處分書、撤銷緩起訴處分書、臺灣高等法院被告前案紀錄表
    各1份在卷可佐。故被告於上開附命完成戒癮治療之緩起訴
    處分，並未完成戒癮治療，該緩起訴處分即遭撤銷，尚難等
    同曾受「觀察、勒戒或強制戒治」執行完畢釋放之處遇。
　㈢另被告雖曾於102年間因施用毒品案件，經本院以102年度毒
    聲字第180號裁定送觀察、勒戒，因無繼續施用毒品之傾向
    ，於102年9月4日執行完畢釋放出所，由臺灣臺南地方檢察
    署檢察官於102年9月5日，以102年度毒偵字第559號為不起
    訴處分確定等情，亦有上開被告前案紀錄表足憑，足認本件
    聲請簡易判決處刑書所認被告施用第二級毒品之時間前之3
    年內，被告並無接受觀察、勒戒及強制戒治或事實上已完成
    等同「觀察、勒戒或強制戒治」之處遇。
　㈣故被告關於本件施用第二級毒品之時間，係於109年8月9日18
    時57分許採尿時往前回溯96小時內之某時，已在其最近一次
    經觀察、勒戒釋放出所（即102年9月4日）之3年後，且上開
    107年度毒偵字第3637號緩起訴處分業經撤銷，即應回復至
    原緩起訴處分不存在之情形，則被告並未完成檢察官緩起訴
    處分所附命之戒癮治療，無從依此起算3年之再犯期間，依
    據前開說明，本件應依修正後之毒品危害防制條例第20條第
    3項、現行同條例第24條等規定，由檢察官基於一次性之整
    體規劃而重啟處遇程序，視被告個案情形，是否適合「觀察
    、勒戒或強制戒治」或給予「附命完成戒癮治療緩起訴處分
    」之機會。檢察官逕予聲請簡易判決處刑，法院無從替代檢
    察官為上開合義務性之裁量處遇，應認本件聲請簡易判決程
    序違背規定，且無從補正，自應諭知公訴不受理之判決，並
    不經言詞辯論為之。另本件被告所涉之施用第二級毒品案件
    ，係於109年10月29日始繫屬本院，附予說明。
五、據上論斷，依刑事訴訟法第452條、第303條第1款、第307條
    ，判決如主文。
本案經檢察官蔡佩容聲請以簡易判決處刑。
中　　華　　民　　國　　110 　年　　3 　　月　　23　　日
　　　　　　　　　刑事第十六庭  法　官　盧鳳田
以上正本證明與原本無異。
如不服本判決，應於收受本判決後20日內向本院提出上訴書狀，
並應敘述具體理由。其未敘述上訴理由者，應於上訴期間屆滿後
20日內向本院補提理由書狀（均須按他造當事人之人數附繕本）
「切勿逕送上級法院」。
　　　　　　　　　　　　　　　　書記官　洪筱喬
中　　華　　民　　國　　110 　年　　3 　　月　　23　　日